【裁判字號】    95,保險上易,14
【裁判日期】    951031
【裁判案由】    給付保險金等
【裁判全文】
臺灣高等法院臺中分院民事判決      95年度保險上易字第14號
上  訴  人  幸福人壽保險股份有限公司
法定代理人  甲○○
訴訟代理人  丙○○
被上訴人    乙○○
訴訟代理人  林開福律師
上列當事人間請求給付保險金等事件，上訴人對於民國95年6月
15日臺灣南投地方法院95年度保險字第11號第一審判決提起上訴
，本院於95年10月18日言詞辯論終結，判決如下：
    主  文
上訴駁回。
第二審訴訟費用由上訴人負擔。
    事  實  及  理  由
一、被上訴人起訴主張：
  (一)被上訴人於民國90年6月20日經上訴人之業務員即被上訴人
    之弟媳婦陳盈如所招攬，以被上訴人為要保人、被保險人、
    滿期受益人、生存金受益人，投保上訴人幸福年年養老壽險
    六年期保險，保單號碼一六五七一之九，保險金額新臺幣（
    下同）100萬元（下稱系爭保險契約），並依約定以躉繳方
    式於訂約時繳交全部保費966,000元。孰料訴外人陳盈如竟
    於90年7月21日，趁持有系爭保險契約保單、印章及被上訴
    人設於臺灣土地銀行南投分行（下稱土銀南投分行）0000
    00000000號帳戶之機會，未經被上訴人授權或同意，即偽造
    被上訴人之簽名、盜用被上訴人之印章及上開保險單，向上
    訴人辦理保單借款80萬元之合約（下稱系爭保單借款合約）
    。上訴人未詳細核對保單之簽名，即予核准，並將80萬元之
    支票交由陳盈如領取，經陳盈如將該支票存入被上訴人於土
    銀南投分行之上開帳戶內，再盜領使用。被上訴人於92年發
    現後向上訴人申訴，上訴人卻拒不受理，被上訴人並向臺灣
    南投地方法院檢察署對陳盈如提起告訴，陳盈如於偵查中坦
    承上開冒貸行為，並經該署以94年度偵字第2771號將陳盈如
    提起公訴。則系爭保單借款合約既非被上訴人所為之意思表
    示行為，且被上訴人並未授權陳盈如代為上開借款之意思表
    示，且未收受上訴人交付之80萬元，兩造間就系爭保單借款
    合約之消費借貸並不成立，為此請求判決確認上訴人對被上
    訴人就系爭保單借款合約書所載之80萬元借款債權不存在。
  (二)又依兩造間所訂系爭保險契約，上訴人應自91年起按年給付
    被上訴人生存保險金5萬元。惟上訴人自91年起至94年止均
    未給付上開生存保險金，已積欠20萬元。上訴人雖以上開生
    存保險金債權，已與前開系爭保單借款合約書所載之80萬元
    借款債務之利息相抵銷為抗辯。然上訴人就系爭保單借款合
    約書所載之80萬元借款債權並不存在，則其利息債權之從權
    利，即無獨立存在之可能，被上訴人之上開保險金請求權，
    即不因抵銷而消滅。是被上訴人依保險契約之法律關係，請
    求上訴人給付保險金20萬元。
  (三)被上訴人雖於88年5月間，因向土銀南投分行借款170萬元轉
    借與陳盈如，而於88年5月26日在該分行開立帳戶，並將帳
    戶之存摺及印章交與陳盈如，俾供陳盈如領取上開存入該分
    行被上訴人帳戶內之借款。但被上訴人並無授權陳盈如使用
    該印章、存摺於系爭保單借款合約，不得僅以被上訴人將印
    章交與陳盈如之事實，即謂被上訴人應就陳盈如上開偽造系
    爭保單借款合約書之所為，負表見代理之授權人責任。況陳
    盈如於系爭保單借款時提出之被上訴人身分證影本，為被上
    訴人於89年間換發身分證前之舊身分證影本，益證被上訴人
    並沒有授權。
  (四)上訴人所開立面額80萬元之支票，並非交付與被上訴人，而
    係交付與陳盈如。而陳盈如取得上開支票後，亦未轉交與被
    上訴人，被上訴人對於上開支票，毫不知情，故上訴人不得
    以已開立上開支票，即謂兩造間有系爭保單借款之合意。另
    上開支票之票款，於事後遭陳盈如所盜領，或就系爭借款合
    約書之審核，上訴人是否已盡相當之注意義務，與兩造間有
    無成立系爭借款契約之判斷均屬無關。
二、上訴人則以：
  (一)被上訴人確實有向上訴人投保系爭保險契約，且系爭保單借
    款合約書上所用印之印章亦為被上訴人之印章，並附有被上
    訴人之身分證影本及保單正本，則該保單借款合約書自外觀
    觀察應為被上訴人所填寫無誤。況上訴人係開立以被上訴人
    為受款人之禁止背書轉讓之支票支付系爭借款，嗣後該支票
    已於90年8月16日經由土銀草屯分行存入被上訴人乙○○設
    於土銀南投分行上開帳戶中，則上訴人對被上訴人已盡一般
    保單借款審核責任，並給付該借款。被上訴人自90年7月21
    日起即將其印章、存摺交付訴外人陳盈如，則陳盈如持有被
    上訴人銀行存摺及原留存印鑑，並前往銀行提領該筆借款，
    是被上訴人就陳盈如之行為，應負表見代理之責任，則兩造
    間就系爭保單借款合約應有效成立。
  (二)另上訴人就系爭保險契約所生之生存保險金固均未給付，但
    該生存金已作為償還系爭保單借貸所生之利息，上訴人對於
    被上訴人自不負給付生存保險金之責任。
三、原審判決被上訴人勝訴，上訴人提起上訴，其於本院補陳：
  (一)被上訴人於90年6月20日以被上訴人為要保人、被保險人、
    生存金受益人向上訴人投保幸福年年養老壽險，該契約迄今
    仍有效，依上開保險契約，上訴人應自91年起於每年6月20
    日前給付被上訴人5萬元生存保險金。
  (二)90年7月21日就系爭保單所簽訂之借款合約書上乙○○之簽
    名為陳盈如所偽造；上訴人就系爭保單借款書開立面額80萬
    元之支票交予陳盈如，經陳盈如親自存入被上訴人設於土銀
    南投分行之帳戶內無訛。
  (三)陳盈如原為被上訴人之弟媳，並曾與其前夫彭福強一起向被
    上訴人借用土地辦理借款，並經被上訴人之同意，以被上訴
    人名義辦理土銀南投分行之存款帳戶，並由陳盈如持有被上
    訴人之印章及存摺以便提領該筆。借款則陳盈如使用被上訴
    人之印章與存摺係經被上訴人同意，依本件發生時之時點可
    確知：自88年至90年7月本件發生時，被上訴人皆未取回前
    開印章及存摺，且未過問陳盈如是否以身分證印章、存摺從
    事任何不法行為。而陳盈如以保單正本辦理保單借款，上訴
    人於該保單正本末頁加蓋批註章，被上訴人自認有此加蓋批
    註章之保單正本，且事後轉交其母再轉交陳盈如保管，直至
    92年間始自行保管。是被上訴人當知有借款之事實。
  (四)一般保險業界辦理保單借款時，為避免保單遭人冒貸，以致
    有損保戶權益保險公司辦理要保人保單借款時，除需有要保
    人親簽或用印之借款之約定書外，尚需持要保人身分證影本
    及保單正本，且以現金匯款方式匯入申請書所載要保人之帳
    戶，以開立要保人姓名為受款人及有平行線並禁止背書轉讓
    支票給要保人，確保係要保人本人收到該筆保單借款之貸得
    款項避免冒貸之不法情事發生。唯本件訴外人陳盈如以其與
    被上訴人間因存有因而可使用被上訴人之印章存摺及帳戶之
    親屬關係與借貸及使用關係（即得持有被上訴人印章存摺、
    以被上訴人帳戶為資金往來之運用）與保管關係（保管保險
    單），致訴外人陳盈如取得被上訴人之保單正本、印章及允
    許陳盈如可自行使用被上訴人帳戶與存摺合法之外觀，及內
    部合法且不易使人查知其授權範圍，揆其上述行為，皆係被
    上訴人知悉且同意，被上訴人於外觀上即存有足使善意第3
    人信賴其有授權陳盈如之事實。為此上訴聲明：原判決廢
    棄。被上訴人在第1審之訴及假執行均駁回。
四、被上訴人對於上訴人之上訴，聲明駁回上訴，其於本院補陳
    ：
  (一)按「民法第169條規定之表見代理，係為保護第3人而設，本
    人如有使第3人信以為其有以代理權授與他人之行為，而與
    該他人交易，即應使本人負授權人責任，而此項表見代理云
    者，原係指代理人雖無代理權，而有可使人信其有代理權之
    情形而言，與民法第107條所定代理權之限制及撤回之情形
    無關。」、「表見代理，乃代理人無代理權，而表面上足使
    第三人信其有代理權之代理，故基本上必須有代理行為為其
    前提要件，亦即代理人之行為必須以本人名義為之，否則無
    由成立。」最高法院70年台上字第3515號判例、78年台上字
    第864號判決意旨著述綦詳。準此，表見代理之成立必第3人
    認有已受本人授權之代理人存在，及有該代理人之代理行為
    存在，始足當之。倘第3人既不信該與之為法律行為之人有
    代理人之身分（或根本不認其為本人之代理人），或無任何
    代理行為存在，則該第3人自無主張表見代理可言。
  (二)查訴外人陳盈如係上訴人公司所僱之業務員，而陳盈如於保
    單借款手續中從未表明係被上訴人之代理人，此參保單借款
    合約書內載明陳盈如係見證人，而非代理人即明。而上訴人
    於整個借款程序中亦未以訴外人陳盈如為被上訴人之代理人
    ，反認其身分僅為該公司之業務員，而代理該公司與被上訴
    人接洽借款事宜，並代理該公司轉交支票予被上訴人，此參
    上訴人保險給付審核表內付款說明欄記載：「寄交埔里一陳
    盈如轉交保戶」，顯然係以陳盈如為該公司業務員之身分，
    而將支票委由其轉交保戶即被上訴人即可推知，是足見陳盈
    如既從未以被上訴人之代理人身分自居，且上訴人亦未認陳
    盈如係被上訴人之代理人。
  (三)況業務員均係由保險公司所聘僱，除負責招攬保險業務外，
    並負責代保險公司向保戶接洽各項保險事宜（如代保險公司
    向保戶收取保險費），是業務員本就係保險公司之代理人，
    代理保險公司對保戶間辦理各項保險事宜，於保單借款程序
    中，應係負責代保險公司向保戶收取各項辦理借款所需證件
    之事宜，故自非保戶之代理人，至為灼然。又參系爭定型化
    保單借款合約書，見證人欄由業務員陳盈如簽章，通訊處記
    載為：「埔里一」，並有通訊處行政助理簽章，顯見該見證
    人欄應係設計予業務員於要保人簽約時，於現場見證、簽章
    。而本件中，上訴人所僱之業務員陳盈如係以業務員之身分
    於見證人欄簽章，且代為收取借款所需證件亦係業務員之負
    責業務項目，在在皆證明陳盈如從未以被上訴人之代理人自
    居（從未表明為代理人），反係以上訴人公司之業務員身分
    代上訴人公司處理系爭借款程序（即無代理保戶借款之行為
    ），且上訴人公司亦未以陳盈如為被上訴人之代理人。從而
    ，上訴人既於保單借款程序中均未以訴外人陳盈如為被上訴
    人之代理人，是其自無主張表見代理可言。
  (四)次按「按表見代理云者，即代理人雖無代理權而因有可信其
    有代理權之正當理由，遂由法律課以授權人責任之謂。而代
    理權僅限於意思表示範圍以內，不得為意思表示以外之行為
    ，故不法行為及事實行為不僅不得成立代理，且亦不得成立
    表見代理，本院55年台上字第1054號著有判例。倘係由馮○
    瑞以不法行為偽刻上訴人印鑑章，偽造委任書請領印鑑證明
    書，憑以辦理系爭抵押權設定契約及登記，揆之前揭判例說
    明，自無適用表見代理之餘地。」、「按表見代理云者，即
    代理人雖無代理權而因有可信其有代理權之正當理由，遂由
    法律課以授權人責任之謂，而代理僅限於意思表示範圍以內
    ，不得為意思表示以外之行為，故不法行為及事實行為不僅
    不得成立代理，且亦不得成立表見代理 (本院55年度台上字
    第1054號判例參照)。查系爭本票係斯雪莉盜用上訴人印章
    所簽發，為原審所認定之事實，斯雪莉因偽造系爭本票所涉
    偽造有價證券罪亦經檢察官提起公訴在案，斯雪莉偽造系爭
    本票既屬不法行為，自無得成立表見代理之餘地。原判決謂
    上訴人對何政榕應負表見代理之責，則對於何政榕之使用人
    斯雪莉盜用上訴人印章偽造系爭本票之不法行為，上訴人亦
    應負表見代理之責任，而為上訴人不利之判決，核其適用法
    規顯有錯誤。」最高法院90年台上字第928號、84年台上字第
    2402號判決意旨著述綦詳。
  (五)查系爭借款合約書係陳盈如盜用被上訴人印章、偽造被上訴
    人簽名所製作，為上訴人所不爭執，而陳盈如因上開偽造系
    爭借款合約及侵占借款新台幣（下同）80萬元所涉偽造文書
    及侵占罪經台灣南投地方法院檢察官94年度偵字第2771號提
    起公訴，並經台灣南投地方法院95年度訴字第108號刑事判
    決判處應執行徒刑10月在案，且上情經陳盈如於原審自承，
    是依前揭最高法院判決意旨所示，陳盈如偽造系爭借款合約
    既屬不法行為，故自無成立表見代理之餘地。
  (六)再按「由自己之行為表示以代理權授與他人者，對於第三人
    應負授權人之責任，必須本人有表見之事實，足使第三人信
    該他人有代理權之情形存在，始足當之 (參看本院60年台上
    字第2130號判例)。我國人民將自己印章交付他人，委託該
    他人辦理特定事項者，比比皆是，倘持有印章之該他人，除
    受託辦理之特定事項外，其他以本人名義所為之任何法律行
    為，均須由本人負表見代理之授權人責任，未免過苛。原審
    徒憑上訴人曾將印章交付與呂某之事實，即認被上訴人就保
    證契約之訂立應負表見代理之授權人責任，自屬率斷。」最
    高法院70年台上字第657 號判例揭示甚明。
  (七)查訴外人陳盈如持有被上訴人土銀南投分行之存摺及開戶印
    章，係因被上訴人前向該分行借款170萬元，並轉借予訴外
    人陳盈如，為使其便於取款，乃將上開存摺及印章交付予伊
    。而被上訴人既未授權陳盈如使用印章於系爭借款合約書，
    是依前揭最高法院判例所示，當不得以被上訴人將該印章交
    與陳盈如之事實，即謂被上訴人就陳盈如上開偽造系爭借款
    合約之所為，負表見代理之授權人責任。況系爭借款合約書
    上雖有簽名及用印，然該簽名與要保書上之被上訴人真正簽
    名已有不同，此業經上訴人所自承，且因要保書上並無用印
    ，亦無法認定印章是否為真正，是簽名既已不符，而亦無其
    他證明足證印章為真正，依上訴人公司保單借款作業準則
    4.2注意事項之第4.2.1規定：「保單借款合約書上之要/被
    保人簽名須與要保書簽名相符。」上訴人以陳盈如提出該借
    款合約書主張表見代理，顯無理由。
  (八)退步言之，縱認本件有表見代理之情事（被上訴人否認之）
    ，惟亦已構成雙方代理禁止之情事，經被上訴人拒絕承認，
    陳盈如所為之代理行為應屬無效；且被上訴人與上訴人間之
    借貸契約亦因借款未交付予被上訴人而尚未成立，是應無借
    貸關係存在：
    按「代理人，非經本人之許諾，不得為本人與自己之法律
      行為，亦不得既為第三人之代理人，而為本人與第三人之
      法律行為。」民法第106條定有明文。查陳盈如係上訴人
      所僱請之業務員，於系爭保單借款程序中係代上訴人公司
      向被上訴人接洽，已如前述，是倘認本件有表見代理之情
      事，則即構成雙方代理，因被上訴人業已否認陳盈如之代
      理行為，則其所代理之借款行為自屬無效。
    再按「金錢借貸契約為要物契約，以貸與人『金錢之交付
      』為該消費借貸契約成立之要件。此所謂交付，指貸與人
      將其對為借貸標的款項之事實上管領力移轉與借用人而言
      。換言之，須借用人就貸與人所移轉之款項有自由支配之
      能力，始足當之。」最高法院88年台上字第1858號判決著
      述綦詳。查本件中上訴人將所簽發之支票交由所僱之業務
      員即訴外人陳盈如，然訴外人未將該紙支票交予被上訴人
      ，被上訴人對該紙支票自無事實上之管領力（亦未取得票
      據權利），雖陳盈如嗣後將該紙支票存入被上訴人於土銀
      南投分行之帳戶，然該帳戶之存摺及印章當時均由陳盈如
      所持有，且被上訴人亦不知悉陳盈如冒名借款之情事，嗣
      後陳盈如亦迅速將該筆款項提領而出，足見被上訴人自始
      至終均未實際管領該筆借款，是依前揭最高法院判決意旨
      所示，上訴人應尚未完成借款之交付，故借貸關係仍尚未
      成立。
  (九)再退步言之，縱認本件有表見代理之情事且雙方已成立借貸
    關係（被上訴人否認之），然上訴人所僱之業務員即訴外人
    陳盈如因執行業務致被上訴人受有損害，是僱用人即上訴人
    依法自應與陳盈如負連帶損害賠償之責，則被上訴人應得就
    此債權向上訴人主張與借款債權抵銷：查訴外人陳盈如受僱
    於上訴人公司，擔任上訴人公司之業務員，而上訴人原將支
    票寄交訴外人陳盈如交予被上訴人，詎陳盈如未將該紙支票
    交予被上訴人，而竟擅自將該紙支票存入被上訴人之帳戶（
    此帳戶存簿及印章是時皆由訴外人持有），並於存入後迅速
    提領而出，是訴外人陳盈如因執行業務造成被上訴人之損害
    ，依民法第188條第1項之規定，上訴人公司就受僱人即訴外
    人陳盈如因執行職務，不法侵害被上訴人之權利，自應與訴
    外人連帶負損害賠償責任。準此，縱認被上訴人與上訴人有
    借貸關係存在（被上訴人否認之），惟上訴人既應與訴外人
    連帶負損害賠償責任，則被上訴人主張與上訴人之借款債權
    抵銷，被上訴人應不負返還借款之責。
  (十)另上訴人復辯稱：91、92年之生存保險金請求權依保險法第
    65條規定，已因時效之經過而消滅云云。惟查，被上訴人否
    認該保險金請求權已罹於時效；且上訴人於原審95年6月1日
    言詞辯論時，除已明白表示「時效抗辯部分我們不再主張」
    外（按：即已拋棄時效利益）；復於不爭執事項，明白表示
    「依約被告（即上訴人）應於每年6月20日前給付原告生存
    金五萬元，至94年12月31日止共應給付二十萬元整生存金，
    被告均未給付」，並僅爭執「被告應給付原告之生存金，被
    告得否主張抵銷系爭借款之本息」等文。足見上訴人對於上
    開生存保險金債務，亦已因承認而發生拋棄時效利益之效果
    （請參見最高法院50年台上2868號判例意旨）。綜上，上訴
    人無論明示或默示，均已拋棄時效利益甚明。故其於鈞院復
    執此而為主張，亦顯無足採。
五、被上訴人起訴主張：被上訴人於90年6月20日向上訴人投保
    系爭保險契約，並依約定躉繳保費966,000元。孰料訴外人
    陳盈如趁於88年間被上訴人曾同意向土銀南投分行借款轉借
    予陳盈如，而持有被上訴人所有設於土銀南投分行帳戶之存
    摺及印章，並以被上訴人之弟媳婦之便而保管被上訴人所有
    系爭保險單之機會，未經被上訴人授權或同意，即偽造被上
    訴人之簽名、盜用被上訴人上開印章及保險單，向上訴人辦
    理系爭保單借款800,000元。上訴人未詳細核對系爭保單借
    款合約上之簽名，即予核准，上訴人雖將800,000元之支票
    交由陳盈如領取，但被上訴人並未收受該800,000元，則兩
    造間就系爭保單借貸合約並不成立，被上訴人自不因系爭保
    單借款合約書而對上訴人負擔任何債務。又依系爭保險契約
    約定上訴人應自91年起按年給付被上訴人生存保險金50,000
    元。惟上訴人自91年至94年間均未給付，已積欠200,000元
    ，因而請求上訴人給付保險金200,000元等語。上訴人則以
    ：系爭保單借款合約書上所用印之印章確實為被上訴人之印
    章，並附有被上訴人之身分證影本及保單正本，則該保單借
    款合約書自外觀觀察應為被上訴人所為無誤。且上訴人係開
    立以被上訴人為受款人之禁止背書轉讓之支票支付，嗣後該
    支票已經由被上訴人帳戶提領，則上訴人對被上訴人已盡一
    般保單借款審核責任，並給付該借款，系爭保單借款合約應
    已成立。而被上訴人將其印章、存摺交付陳盈如，則陳盈如
    持有被上訴人銀行存摺及原留存印鑑，並前往銀行提領該筆
    借款，是被上訴人就陳盈如之行為，應負表見代理之責任。
    另上訴人就系爭保險契約所生之生存保險金，已作為償還系
    爭保單借貸所生之利息，上訴人對於被上訴人自不負給付生
    存保險金之責任等語置辯。
六、兩造不爭執事項：
  (一)被上訴人於90年6月20日以被上訴人為要保人、被保險人、
    生存金受益人向上訴人投保幸福年年養老壽險，該契約迄今
    仍有效力。
  (二)依上開保險契約，上訴人應自91年起，於每年6月20日前給
    付被上訴人50,000元生存金。
  (三)90年7月21日就系爭保單所簽定之借款合約書上「乙○○」
    之簽名為陳盈如所偽造。
  (四)上訴人就系爭保單借款開立面額800,000元之支票交付予陳
    盈如，並經由被上訴人設於土銀南投分行之帳戶兌現。
七、被上訴人請求確認系爭保單借款債權不存在部分：
  (一)上訴人固主張系爭保單借款合約書上所用印之印章確實為被
    上訴人之印章，並附有被上訴人之身分證影本及保單正本，
    則該保單借款合約書自外觀觀察應為被上訴人所為無誤。且
    上訴人係開立以被上訴人為受款人之禁止背書轉讓之支票支
    付，嗣後該支票已經由被上訴人帳戶提領，則上訴人對原告
    已盡一般保單借款審核責任，並給付該借款，系爭保單借款
    合約應已成立。而被上訴人將其印章、存摺交付陳盈如，則
    陳盈如持有被上訴人銀行存摺及原留存印鑑，並前往銀行提
    領該筆借款，是被上訴人就陳盈如之行為，應負表見代理之
    責任云云。唯按表見代理云者，即代理人雖無代理權而因有
    可信其有代理權之正當理由，遂由法律課以授權人責任之謂
    。而代理權僅限於意思表示範圍以內，不得為意思表示以外
    之行為，故不法行為及事實行為不僅不得成立代理，且亦不
    得成立表見代理。最高法院55年台上字第1054號著有判例。
    查系爭保單借款合約書係陳盈如盜用被上訴人印章、偽造被
    上訴人簽名所製作，為上訴人所不爭執，而陳盈如因上開偽
    造系爭借款合約及侵占借款新台幣（下同）80萬元所涉偽造
    文書及侵占罪經台灣南投地方法院檢察官94年度偵字第27
    71號提起公訴，並經台灣南投地方法院95年度訴字第108號
    刑事判決判處應執行徒刑10月在案，並經本院調取上開刑事
    案卷宗，核閱屬實。且上情經陳盈如於原審自承，是依前揭
    最高法院判決意旨所示，陳盈如偽造系爭借款合約既屬不法
    行為，故自無成立表見代理之餘地。
  (二)再按「由自己之行為表示以代理權授與他人者，對於第三人
    應負授權人之責任，必須本人有表見之事實，足使第三人信
    該他人有代理權之情形存在，始足當之。我國人民將自己印
    章交付他人，委託該他人辦理特定事項者，比比皆是，倘持
    有印章之該他人，除受託辦理之特定事項外，其他以本人名
    義所為之任何法律行為，均須由本人負表見代理之授權人責
    任，未免過苛。原審徒憑上訴人曾將印章交付與呂某之事實
    ，即認被上訴人就保證契約之訂立應負表見代理之授權人責
    任，自屬率斷。」最高法院70年台上字第657號著有判例。
    查訴外人陳盈如持有被上訴人土銀南投分行之存摺及開戶印
    章，係因被上訴人前向該分行借款170萬元，並轉借予訴外
    人陳盈如，為使其便於取款，乃將上開存摺及印章交付予伊
    。而被上訴人既未授權陳盈如使用印章於系爭借款合約書，
    是依前揭最高法院判例所示，當不得以被上訴人將該印章交
    與陳盈如之事實，即謂被上訴人就陳盈如上開偽造系爭借款
    合約之所為，負表見代理之授權人責任。況系爭借款合約書
    上雖有簽名及用印，然該簽名與要保書上之被上訴人真正簽
    名已有不同，此業經上訴人所自承，且因要保書上並無用印
    ，亦無法認定印章是否為真正，是簽名既已不符，而亦無其
    他證明足證印章為真正，依上訴人公司保單借款作業準則
    4.2注意事項之第4.2.1規定：「保單借款合約書上之要/被
    保人簽名須與要保書簽名相符。」上訴人以陳盈如提出該借
    款合約書主張表見代理，顯無理由。
  (三)系爭保單借款合約書既非被上訴人所為，陳盈如亦未將所得
    款項交予被上訴人，上訴人自不得對被上訴人主張表見代理
    授權人責任，則上訴人對被上訴人就90年7月21日以保險單
    號碼一六五七一之九號保單借款合約書所為800,000元之借
    款債權不存在。被上訴人請求確認為有理由，應予准許。
八、被上訴人請求上訴人給付生存金部分：
  (一)被上訴人主張伊於民國90年6月20日向上訴人投保上訴人幸
    福年年養老壽險六年期保險，保單號碼一六五七一之九，保
    險金額新臺幣（下同）100萬元（下稱系爭保險契約），並
    依約定以躉繳方式於訂約時繳交全部保費966,000元，上訴
    人應自91年起，於每年6月20日前給付被上訴人50,000元生
    存金，唯上訴人迄未給付各年度之生存金等情，為上訴人所
    不爭執。雖上訴人以訴外人陳盈如持被上訴人之保單、印鑑
    等向伊借款，伊已將借款撥入被上訴人之帳戶內，被上訴人
    應負表見代理人之責，伊主張以該生存金與借款利息抵銷云
    云。唯系爭保單借款合約書係陳盈如所偽造被上訴人不負表
    見代理人之責，已如前述，兩造間借貸契約不成立，上訴人
    對被上訴人並無系爭保單借款800,000元之債權。則上訴人
    對被上訴人自無利息請求權之存在，自不得以系爭保單借款
    之本金或利息主張抵銷。從而，被上訴人依系爭保險契約，
    請求上訴人給付200,000元生存金，及自起訴狀繕本送達翌
    日即95年4月22日起至清償日止，按年利率百分之五計算之
    利息，為有理由，應予准許。
  (二)上訴人於本院準備程序終結後，雖又具狀主張：91、92年之
    生存保險金請求權依保險法第65條規定，已因時效之經過而
    消滅云云。惟按未於準備程序主張之事項，除有民事訴訟法
    第276條第1項各款所列情形外，不得於準備程序後行言詞辯
    論時主張。查本件上訴人於原審95年6月1日言詞辯論時，除
    已明白表示「時效抗辯部分我們不再主張」外，復於不爭執
    事項，明白表示「依約被告（即上訴人）應於每年6月20 日
    前給付原告生存金五萬元，至94年12月31日止共應給付20
    萬元整生存金，被告均未給付」，並僅爭執「被告應給付原
    告之生存金，被告得否主張抵銷系爭借款之本息」等語（見
    原審卷第98頁）。且於本院準備程序中未再為時效之抗辯，
    足見上訴人對於上開生存保險金債務，亦已因承認而發生拋
    棄時效利益之效果（最高法院50年台上2868號判例意旨參照
    ）。故其於本院言詞辯論中再事主張時效，為無理由。
九、綜上所述，本件被上訴人主張系爭借款合約書係訴外人陳盈
    如所偽造，兩造間並無借貸關係存在為可採，上訴人所辯均
    為無可取。被上訴人請求確認兩造間借貸關係不存在，並請
    求上訴人應給付自91年起之生存金計20萬元及其遲延利息為
    有理由，應予准許。是則原審為被上訴人勝訴之決，並無違
    誤。上訴意旨指摘原判決不當，求予廢棄改判，為無理由，
    應予駁回其上訴。
十、據上論結，本件上訴為無理由，依民事訴訟法第449條第1項
    、第78條，判決如主文。
中    華    民    國    95    年    10    月    31    日
                    民事第五庭審判長法  官  林陳松
                                    法  官  王重吉
                                    法  官  古金男
以上正本係照原本作成。
不得上訴。
                                    書記官  林世傑
中    華    民    國    95    年    11    月    3     日
                                                      Ｄ


司法院資訊處製作；財團法人民間司法改革基金會備份。
